臺灣高等法院高雄分院民事判決　　　　　94年度家上字第38號
上　訴　人　丙○○
訴訟代理人　王伊忱律師
　　　　　　陳景裕律師
　　　　　　鄭美玲律師
複代理人　　吳忠諺律師
被上訴人　　乙○○
特別代理人　甲○○
訴訟代理人　連立堅律師
上列當事人間因離婚事件，對於民國94年4 月13日臺灣高雄地方
法院93年度婚字第865 號第一審判決提起上訴，本院於94年9 月
22日辯論終結，茲判決如下：
  主  文
上訴駁回。
第二審訴訟費用由上訴人負擔。
    事實及理由
一、上訴人於民國93年3 月17日提起本件離婚訴訟後，被上訴人
    於93年4 月2 日因自殺意識昏迷及呼吸道不穩定，經送往國
    軍左營醫院加護病房住院治療，其意識狀態由完全昏迷改善
    至非遵循命令雙眼可睜開之程度，呈植物人狀態，已達心神
    喪失程度，經台灣高雄地方法院於94年6 月30日宣告為禁治
    產人，有國軍左營醫院93年5 月18日醫和字第0930001292號
    函及台灣高雄地方法院九四年度禁字第127 號裁定可稽（原
    審第63頁、本院第62頁），原審於93年6 月29日依上訴人之
    聲請，選任被上訴人之胞姐甲○○為本件離婚訴訟中被上訴
    人之特別代理人，該裁定並於93年7 月18日確定，合先敘明
    。
二、上訴人起訴主張：兩造結婚近25年，婚後育有長女趙曉雲、
    長子丁○○，子女均已成年，兩造並以高雄市○○區○○街
    15 號10 樓為共同住所。然兩造婚姻關係存續中，上訴人將
    賺取之薪資所得均交由被上訴人管理使用，惟被上訴人每月
    僅給予上訴人少許的零用錢，以金錢控制上訴人，致上訴人
    生活遭受諸多不便。又被上訴人個性敏感易怒、動輒生氣亂
    摔東西，危及上訴人生命安全。且兩造自子女就讀國中開始
    即每隔2 、3 天就吵架，長達數10年，上訴人身心備受煎熬
    。被上訴人屢以電話向上訴人之親戚、同事指謫上訴人之不
    是，致上訴人在親友面前尊嚴受損。又上訴人自84年起被派
    往大陸服務，被上訴人即懷疑上訴人在大陸包二奶，經常打
    電話到大陸公司詢問上訴人之行蹤，上訴人因而被調回台灣
    地區服務，喪失晉升機會。兩造已於88年間簽立離婚協議書
    ，協議兩造於92年7 月1 日子女大學畢業後，即辦理離婚手
    續，詎被上訴人事後反悔，拒絕辦理離婚登記。兩造於93年
    2 月9 日因細故發生爭執，被上訴人竟以腳踹傷上訴人，致
    上訴人受有胸部鈍傷併肋骨骨折之傷害。又被上訴人於93年
    4 月2 日燒炭自殺，已成植物人，兩造之婚姻陷入有名無實
    之狀態，再無共營婚姻生活之可能，而兩造婚姻中之破綻，
    被上訴人應負較大之責任，爰依民法第1052條第2 項規定，
    請求命兩造離婚之判決。並於本院聲明：（一）原判決廢棄
    。（二）准兩造離婚。
三、被上訴人則以：兩造婚姻關係中，上訴人之薪水確交由被上
    訴人管理使用，但被上訴人並未以金錢控制上訴人。又上訴
    人外遇不斷，兩造為此爭執多年，並時有肢體衝突，被上訴
    人查詢上訴人行蹤，係合於常理。被上訴人雖於88年間簽立
    離婚協議書，惟係為延緩上訴人離婚提議，使子女於成年前
    享有完整之家庭，並給予兩造和好之機會。上訴人於93年2
    月8 日受有左胸骨折，係自行跌落所致，被上訴人並據以申
    請保險理賠，並非被上訴人踢打所致。又上訴人自被上訴人
    自殺迄今，對被上訴人未曾聞問，並無情義。兩造並無難以
    維持婚姻之重大事由，縱有重大事由，亦應由上訴人負全部
    責任。並於本院聲明：上訴駁回。
四、兩造不爭執事項:
(一)兩造結婚已逾25年，現婚姻關係存續中。兩造因上訴人是否
    有外遇一事，迭生衝突。
(二)上訴人自84年間被派至大陸服務，被上訴人多次打電話至公
    司查詢上訴人行蹤，上訴人於90年3月間被調回台灣。
(三)兩造於88年簽立離婚協議書，協議兩造於92年7 月1 日辦理
    離婚手續。
(四)被上訴人於93年4 月2 日自殺，獲救後意識呈植物人狀態，
    已達心神喪失程度，經法院於94年6 月30日宣告為禁治產人
    。
五、按民法第1052條第2 項所謂難以維持婚姻之重大事由，其判
    斷標準為婚姻是否已生破綻而無回復之希望，而婚姻是否已
    生破綻無回復之希望，應依客觀的標準，即難以維持婚姻之
    事實，是否已達於倘處於同一境況，任何人均將喪失維持婚
    姻意欲之程度而定。至於同條但書所規定「難以維持婚姻之
    重大事由應由夫妻之一方負責者，僅他方得請求離婚」，乃
    因如肯定有責配偶之離婚請求，無異承認恣意離婚，破壞婚
    姻秩序，且有背於道義，有欠公允，同時亦與國民之法感情
    及倫理觀念不合。則夫妻雙方均為有責時，應衡量比較雙方
    之有責程度，而許責任較輕之一方向負責任較重之他方請求
    離婚，如雙方之有責程度相同時，則雙方均得請求離婚，始
    符公平。
六、本件應審究之爭點有二，(一)為兩造間有無難以維持婚姻之
    重大事由存在? (二)前開重大事由，兩造應負歸責程度如何
    ?茲分述如后：
七、兩造間是否有難以維持婚姻之重大事由存在?
(一)上訴人主張婚姻關係存續期間，被上訴人多次懷疑上訴人有
    外遇，兩造為此爭吵不斷，被上訴人動輒對上訴人施以肢體
    暴力，並以金錢限制上訴人等情，被上訴人則抗辯：上訴人
    並未以金錢控制上訴人，又因被訴人婚後外遇不斷，兩造為
    此爭執多年，並時有肢體衝突等語。
(二)經查，證人即兩造所生長女趙曉雲於原審證稱：上訴人在台
    灣與被上訴人同住期間，每天吵架，是因為被上訴人懷疑上
    訴人有外遇，從伊很小的時候，上訴人就有外遇，還賠了新
    台幣（下同）5 萬元，被上訴人自此懷疑父親有外遇，被上
    訴人曾當伊面前向上訴人潑熱茶，將上訴人行李從10樓住處
    丟到中庭，或於半夜將上訴人趕出去，上訴人就站在門口等
    ，或是在車上睡覺，兩造吵架都是被上訴人比較強勢，伊爺
    爺過世時，兩造送伊去坐車，就在車上吵起來，被上訴人將
    上訴人推下車，當時還在下雨，結果因此趕不上爺爺火化，
    兩造吵架時曾拿高爾夫球棒打對方，被上訴人每天只給上訴
    人100 元，並將上訴人之護照及身分證件扣住，被上訴人曾
    經自殺多次等語（原審第104 頁）。而證人即兩造所生長子
    丁○○於原審證稱：兩造經常吵架，因為上訴人有外遇，上
    訴人在受不了被上訴人煩他，就會打被上訴人，上訴人曾在
    伊讀高中時打過被上訴人，他用拳頭打被上訴人腹部1 、2
    下，伊有阻止，被上訴人也有反抗，伊看過上訴人毆打被上
    訴人約4 、5 次以上，最近一次是伊唸高中時，那是發生在
    上訴人到大陸以後，…上訴人毆打被上訴人的手臂…，被上
    訴人也有反抗、摔東西，兩造吵架過程中，上訴人曾罵被上
    訴人是瘋女人、瘋子，兩造有時在半夜吵架，伊被驚醒，看
    到上訴人毆打被上訴人，亦曾見過上訴人已經很想睡覺，被
    上訴人還一直逼問，就伊印象中，上訴人打被上訴人時，被
    上訴人偶而會還手、兩造吵得很兇的時候，被上訴人會罵上
    訴人是種豬等語（原審卷第105 頁、第106 頁），由上開證
    詞，足認兩造共同生活期間，由於上訴人曾有婚外情，兩造
    動輒為上訴人是否有無外遇一事爭吵不休，上訴人復曾因此
    多次動手毆打被上訴人，或辱罵被上訴人為瘋子、瘋女人，
    被上訴人對上訴人前開不法侵害行為則以還手攻擊、摔東西
    、辱罵上訴人為種豬、拒絕讓上訴人進家門或限制金錢等方
    式回應，堪認上訴人主張兩造共同生活期間，雙方屢因上訴
    人是否外遇一事迭起爭執，兩造時有肢體衝突或相互漫罵，
    被上訴人並以金錢限制上訴人等情，堪信為真實。
(三)上訴人主張被上訴人於伊前往大陸地區任職期間，屢次撥打
    電話到公司探詢伊行蹤，致伊遭公司解聘，喪失晉升機會等
    情，證人趙曉雲於原審證稱：上訴人在大陸工作時，約3 個
    月至半年回台灣1 次，上訴人每天都會將他的行程傳真給被
    上訴人，伊16、17歲時上訴人曾帶伊到大陸與他同住約2 、
    3 個月，被上訴人1 天都會打100 至200 通電話到公司給上
    訴人，約5 分鐘就撥1 次，上班時打辦公室電話，下班就撥
    宿舍電話等語（原審第105 頁），而證人丁○○則證稱：被
    上訴人常打到大陸公司找上訴人，應該沒有200 通，約1 、
    2 個小時打1 次，一個晚上約2 、3 次，有時候母親會叫伊
    打等語（原審第106 頁）。然證人即上訴人之前任僱主洪榮
    富於原審證述: 伊將上訴人調回台灣，乃因大陸廠的台籍幹
    部不斷向伊反應上訴人與廠內的大陸女工尤紅有曖昧關係，
    當時並無員工向伊反應被上訴人經常打電話到公司找上訴人
    ，讓上訴人無法上班等語明確（原審第146 頁）。互核上開
    證詞，可知被上訴人於上訴人前往大陸地區工作期間，確曾
    每日撥打數通電話與上訴人，藉以了解上訴人行蹤，然上訴
    人遭調職係因上訴人未能謹守與訴外人尤紅間之行為分際，
    致喪失僱主之信任所致，與被上訴人撥打電話之行為無關。
    上訴人主張上訴人被調職係因被上訴人撥打電話之通聯行為
    有關，不足採信。然依證人所言，上訴人於大陸工作期間，
    每日均會將行程傳真予被上訴人，被上訴人仍1 日數通電話
    聯絡、查詢上訴人行蹤，足見兩造互信基礎已生動搖。
(四)被上訴人抗辯：上訴人婚後外遇不斷，導致兩造迭生爭執等
    情，業據證人即被上訴人胞弟楊國欽於原審證述：上訴人常
    常外遇，都是由被上訴人幫忙處理，多年前，兩造子女還小
    時，被上訴人曾幫上訴人處理外遇事情，被上訴人賠償對方
    ，因為對方懷孕等語（原審第103 頁）。證人趙曉雲於原審
    證述：伊小時候上訴人就有外遇，因此賠了5 萬元等語，已
    如前述（原審第103 頁），且證人即上訴人之前僱主洪榮富
    於原審證稱：上訴人之前在伊台灣公司擔任品管組長，86年
    間公司派上訴人去大陸，上訴人於89到90年間與大陸女工尤
    紅發生曖昧關係，公司同事在辦公室裡看到上訴人和尤紅摟
    摟抱抱，伊就將上訴人調回台灣，當時為了管理大陸的員工
    ，有規定如果大陸員工和台籍員工發生曖昧關係，伊就會將
    他們開除，當時因大陸廠的台籍幹部不斷向伊反應，…伊就
    立刻決定將上訴人調回台灣留職停薪等語（見卷第146 至
    147 頁），而證人洪榮富為上訴人之前雇主，其管理大陸地
    區公司之營運，對於上訴人是否違反公司規則而與大陸員工
    有曖昧關係，必查證屬實，始會將上訴人調職，是其證言，
    自堪採信，上訴人抗辯證人洪榮富之證言係傳聞，不足採信
    云云，委無足取。而上訴人為有婦之夫，與大陸員工尤紅在
    公司摟抱，已逾越應有之分際，而有曖昧關係，應堪採信。
    又依兩造所不爭執之上訴人91年10月22日簽立協議書（原審
    第87頁）內容觀之：「（上訴人）絕不再與高小姐外出過夜
    ，並不再有非公事上的接觸，並不再收受任何薪資外之贈與
    ，或涉及男女感情上之牽扯，並不再有任何非僱主間之舉動
    行為，並保持清淨之心念」等語，倘上訴人確無與訴外人高
    偉利外出過夜、私密交往、收受私人饋贈等不當行為，上訴
    人當無可能於該協議書簽名切結，且證人洪榮富於原審亦證
    稱: 伊於90年3 月間將上訴人調回台灣、留職停薪後，上訴
    人旋於同年6 月間表示要辭職，另受僱於太平洋公司高偉利
    小姐，上訴人並於92年年初在其他台商老闆面前承認正與高
    偉利同居，在台商協會大家都知道上訴人和高偉利同居等語
    明確（原審第147 頁），而證人即被上訴人胞弟楊國欽於原
    審證稱: 上訴人自92年11月起於伊所開設之睿揚工程公司任
    職，據公司警衛說上訴人上班期間經常有一位名為高偉利的
    女子來公司與上訴人見面談話等語（原審第102 至103 頁）
    ，由證人洪榮富、楊國欽之證詞足知，上訴人持續與高偉利
    同居交往，已逾越其身為人夫之行為分際，上訴人主張被上
    訴人係無故生疑、誣指伊外遇云云，洵非可採。
(五)上訴人又主張93年2月8日於睡夢中遭被上訴人以腳踹傷，伊
    受有胸部鈍傷併肋骨骨折之傷害，並於93年2 月9 日前往高
    雄榮民總醫院急診等語，被上訴人則抗辯：上開傷害係上訴
    人自行跌倒所致等語。經查，上訴人之主張，雖有高雄榮民
    總醫院診斷證明書1 紙為證 (原審卷第12頁)， 惟原審職權
    調取上訴人上開就醫病歷資料，依該病歷記載，上訴人於93
    年2 月9 日前往醫院急診時，自述係就醫前4 天自1 米高處
    跌落，致左胸疼痛等情，有行政院國軍退除役官兵輔導委員
    會高雄榮民總醫院93年4 月7 日高總管字第0930003295號函
    在卷可稽（原審第21頁、第22頁）。另依南山人壽保險股份
    有限公司之保險金申請書記載，上訴人發生肋骨骨折傷害事
    故之時間為93年2 月9 日下午1 時許，事故地點則在大發工
    業區（原審第88頁），上訴人就南山人壽保險股份有限公司
    保險金申請書之真正並不爭執，並有卷附南山人壽保險股份
    有限公司93年9 月1 日（93）南壽理字第123 號函覆理賠申
    請資料足參（原審第135 頁），堪認上訴人所受肋骨骨折之
    傷害並非睡夢中遭被上訴人踹傷所致。上訴人雖聲稱伊於受
    傷後曾前往高雄市政府警察局楠梓分局報案云云，然經原審
    依職權向高雄市政府警察局楠梓分局調取相關報案紀錄或資
    料，查無上訴人家庭暴力事件通報相關紀錄，有高雄市政府
    警察局楠梓分局93年4 月5 日高市警楠分三字第0930006171
    號函、93年7 月29日高市警楠分三字第0930014427號函在卷
    可按（原審第34頁、第94頁），上訴人之主張，自難信為真
    實。
(六)上訴人復主張兩造曾於88年間簽立離婚協議書，約定於92年
    7 月1 日辦理離婚手續，雙方確已喪失維繫婚姻之意願等情
    ，被上訴人則抗辯: 伊係為拖延上訴離婚提議，並確保兩造
    子女完整家庭之權利，始與上訴人簽立上開協議書等語置辯
    。經查證人即兩造所生長子丁○○於原審證稱: 被上訴人雖
    曾同意與上訴人離婚，但那是因為上訴人說要將財產過戶到
    伊名下，被上訴人維護伊之權益才答應離婚，雙方並約定俟
    伊大學畢業後就離婚等語（原審第106 頁），參諸上開離婚
    協議書載明：「本人丙○○與乙○○因個性不合，無法共同
    生活，經協議雙方同意離婚，並約定：甲方（上訴人）需將
    坐落於楠梓區○○路400 巷37巷15號10樓之房屋過戶予子丁
    ○○，並同意由乙方（被上訴人）居住」等語（原審第11頁
    ），足見被上訴人確曾同意離婚，並與上訴人約定將上揭房
    屋過戶予丁○○，上訴人主張兩造已論及協議離婚，兩造婚
    姻確已無法回復等語，自堪採信。
(七)再查，被上訴人於原審訴訟中93年4月2日在兩造住處燒炭自
    殺，經送醫急救，因一氧化碳中毒併氧性腦病變住院治療，
    目前其生命徵象已漸趨穩定，然呈植物人狀態，心神喪失無
    法處理自己事務，現於安養院療養中，並經法院宣告為禁治
    產人，有國軍左營醫院附設民眾診療服務處診斷證明書2 紙
    、國軍左營醫院93年5 月18日醫和字第0930001292號函1 件
    、台灣高雄地方法院94年度禁字第127 號裁定1 份為證（原
    審第43頁、第58頁、第63頁，本院第62頁），並經被上訴人
    之特別代理人於原審陳明在卷（原審第205 頁），而被上訴
    人已為禁治產人，居住在安養院中，由被上訴人之胞姐甲○
    ○照顧，自被上訴人自殺出事後，上訴人僅於93 年9月間返
    台，交付1 紙支票予兩造子女趙曉雲作為被上訴人之醫藥費
    用，其餘時間均於大陸地區等情，業據證人丁○○於本院94
    年7 月12日準備程序證述明確 (本院卷第55頁)， 顯然已難
    期待雙方互相扶持、共營家庭生活，兩造之婚姻已陷於有名
    無實之狀態等情，堪認屬實。
(八)綜上，兩造婚姻生活之初，即因上訴人外遇一事，使兩造之
    互信基礎產生破綻，上訴人不思改進，仍與尤紅、高偉利同
    居交往，外遇不斷，兩造迭因上訴人外遇一事，時生口角、
    肢體衝突，並彼此以瘋子、瘋女人、種豬等屈辱貶抑對方人
    格尊嚴之言詞相互傷害，上訴人亦因此毆打被上訴人，被上
    訴人亦以還手攻擊或摔東西或拒絕上訴人進門、限制上訴人
    金言等方式回應，堪認兩造間締結婚姻之真誠摯愛、互敬互
    信等情感基礎，已喪失殆盡，且被上訴人於上訴人提起本件
    離婚訴訟後燒炭自殺，雖挽回性命，然已成為植物人，並經
    法院宣告為禁治產人，現仍在安養院中，而上訴人明知上情
    ，僅於93年9 月間交付1 紙支票予子女作為被上訴人之醫療
    費用，其餘時間均處於大陸地區，上訴人雖於原審透過訴訟
    代理人表示願交付所有財產用以協助照顧被上訴人餘生，然
    截至本院言詞辯論終結之日，均未見上訴人實現其承諾，顯
    然已難期待雙方互相扶持、共營家庭生活，衡諸一般夫妻於
    其婚姻經歷此番鉅創後，其締建婚姻之情感基礎亦將為之動
    搖，進而喪失繼續維繫婚姻之意欲，兩造有難以維持婚姻之
    重大事由存在，應信屬實。
八、兩造就婚姻之破綻，有責程度若干?
    上訴人主張兩造婚姻破綻之所生乃肇因被上訴人生性多疑，
    屢次誣指上訴人婚外情所致，惟被上訴人抗辯：上訴人確對
    婚姻不忠，外遇不斷，伊並非無故猜疑，兩造婚姻破裂應可
    歸責於上訴人等語置辯。經查：就兩造之婚姻生活全盤觀察
    ，上訴人於兩造婚姻之初即已外遇，並因對方懷孕而以金錢
    賠償，上訴人未能確實記取教訓反躬自省，力圖修補兩造之
    情感裂隙，反而陸續與大陸女子尤紅、高偉利於辦公室摟抱
    或交往同居，致被上訴人身心俱疲，受有精神上之鉅痛，並
    因上訴人要求離婚而多次自殺，上訴人明知被上訴人對兩造
    婚姻關係之維繫執著不移，卻不思安撫被上訴人情緒，反而
    拒絕再向被上訴人多加說明解釋，甚至動手毆打被上訴人，
    並以瘋子、瘋女人等語辱罵被上訴人，漠視被上訴人所受之
    身心痛苦，並於被上訴人自殺成為植物人後，不思在旁照顧
    ，棄被上訴人於安養院中，由被上訴人之胞姐照顧，上訴人
    則長期滯留於大陸地區，僅於93年9 月間返台1 次，交付1
    紙支票予趙曉雲作為被上訴人之醫療費用，毫無夫妻情份存
    在，認上訴人就兩造婚姻之破綻，有重大責任。而兩造間就
    上訴人外遇問題迭生衝突，被上訴人動輒以控制上訴人金錢
    、摔東西、拒絕讓上訴人返家、持高爾夫球棒反擊上訴人、
    以種豬一詞屈辱貶抑上訴人人格尊嚴等言行攻擊上訴人，是
    被上訴人就兩造婚姻破裂，雖亦有責。惟斟酌上述就兩造婚
    姻無法維持之過程，可知主要係因上訴人不斷對婚姻不忠實
    ，造成被上訴人情感上不安，而導致婚姻破裂，進而致被上
    訴人因沮喪、受挫而自殺成為植物人，故造成兩造婚姻之無
    法維持，上訴人可歸責之程度較重於被上訴人。從而，本件
    兩造間固有難以維持婚姻之重大事由存在，然而上訴人就兩
    造婚姻破裂所應負擔之過失責任較重於被上訴人，上訴人自
    不得請求離婚。
九、綜上所述，上訴人依民法第1052條第2 項規定請求判決離婚
    ，於法不合，應予駁回。原審為上訴人敗訴之判決，並駁回
    上訴人之訴，並無不當，上訴意旨，指摘原判決此部分不當
    ，求予廢棄改判，為無理由，應予駁回。
十、據上論結：本件上訴無理由，爰依民事訴訟法第449 條第1
    項、第78條，判決如主文。
中　　華　　民　　　國　94　　年　9 　月　　29     　日
                          民事第二庭
                              審判長法官  簡色嬌
                              法      官  謝靜雯
                              法      官  朱玲瑤
以上正本證明與原本無異。
如對本判決上訴，須於判決送達後20日內向本院提出上訴狀，其
未表明上訴理由者，應於上訴後20日內向本院提出上訴理由書（
均須按他造當事人之人數附繕本）。上訴時應提出委任律師或具
有律師資格之人之委任狀，並依附註條文規定辦理。
中　　華　　民　　　國　94　　年　9 　月　　29     　日
                              書  記  官  賴梅琴
附註：
民事訴訟法第466 條之1 ：對於第二審判決上訴，上訴人應委任
律師為訴訟代理人，但上訴人或其法定代理人具有律師資格者，
不在此限。
上訴人之配偶、三親等內之血親、二親等內之姻親，或上訴人為
法人、中央或地方機關時，其所屬專任人員具有律師資格並經法
院認適當者，亦得為第三審訴訟代理人。
第1 項但書及第2 項情形，應於提起上訴或委任時釋明之。
